【裁判字號】    98,交聲,619
【裁判日期】    981029
【裁判案由】    聲明異議
【裁判全文】
臺灣臺南地方法院交通事件裁定     98年度交聲字第619號
移送機關    交通部公路總局嘉義區監理所麻豆監理站
異議人即
受處分人    甲○○
上列受處分人因違反道路交通管理處罰條例案件，對於交通部公
路總局嘉義區監理所麻豆監理站民國98年5月7日所為之裁決處分
（處分案號：麻監裁罰字第裁75-Z00000000號），聲明異議，本
院裁定如下：
    主  文
原處分關於「罰鍰新台幣肆萬玖仟伍佰元」部分撤銷。
上開撤銷部分，甲○○不罰。
其餘異議駁回。
    理  由
一、原處分意旨略以：異議人即受處分人甲○○ (下稱異議人）
    於民國95年10月21日00時50分許，駕駛車號VI-9239號自用
    一般小客車，行經國道一號南下298公里處，因酒後駕車經
    警當場測得其呼氣中酒精濃度高達每公升0.62毫克（MG/L）
    ，超過標準值為每公升0.25毫克（MG/L）而為警舉發，嗣經
    交通部公路總局嘉義區監理所麻豆監理站（下稱移送機關）
    復以其違規事實屬實，依照道路交通管理處罰條例第35條第
    1 項第1款、第24條第1項第2款（原裁決書漏未記載）之規
    定，裁處異議人罰鍰新臺幣（下同）49,500元，吊扣駕駛執
    照12個月，並施以道安講習等處分。
二、本件異議意旨略以：
  (一)異議人確有酒後駕車，遭警移送公共危險罪，並經台灣台南
    地方法院檢察署檢察官為緩起訴處分，並繳納公益罰金5萬
    元。
  (二)異議人對移送機關96年1月22日所為之麻監裁罰字第裁75-Z0
    0000000號裁決書提出聲明異議，經鈞院以96年度交聲字第
    158號裁定將原處分撤銷確定。豈料移送機關又於98年5月7
    日以同裁罰字號、同一事件再為裁處異議人49,500元之處分
    ，顯有錯誤。
  (三)依一行為不二罰之原則，僅於刑罰不能達到相同或可代替之
    功能者為限，始得再加以行政處罰。而行政罰法第26條第2
    項之規定：「前項行為如經不起訴處分或為無罪、免訴、不
    受理、不付審理之裁判確定者，得依違反行政法上義務規定
    裁處之。」明確指出前述不起訴處分或為無罪、免訴、不受
    理、不付審理之裁判確定者，已可確認行為人如就同一行為
    另受行政處罰已無一事二罰情形，行政機關當然得依違反行
    政上義務規定裁處之，而非指前述情形以外之其他刑事程序
    上之處分即屬刑事處罰，而不得再就同一行為另處行政罰。
    因此，移送機關貿然依道路交通管理處罰條例，對於與刑罰
    罰金相當之罰鍰處分，裁處異議人罰鍰，並不適當，請求予
    以撤銷之。至於其他種類行政罰之吊扣駕駛執照12個月部分
    ，亦為罰則之附帶部分，應一併撤銷之。為此，提出聲明異
    議等語。
三、經查：
  (一)按汽車駕駛人飲用酒類後其吐氣所含酒精濃度超過每公升0.
    25毫克（MG/L）者，不得駕車，道路交通安全規則第114 條
    第2款定有明文。次按汽車駕駛人，駕駛汽車經測試檢定有
    酒精濃度超過規定標準之情形者，處15,000元以上60,000萬
    元以下罰鍰，並當場移置保管該汽車及吊扣其駕駛執照1年
    ；因而肇事致人受傷者，並吊扣其駕駛執照2年；致人重傷
    或死亡者，吊銷其駕駛執照，並不得再考領，道路交通管理
    處罰條例第35條第1項第1款定有明文。
  (二)本件異議人對於上揭酒後駕車之事實，並不爭執，並有內政
    部警政署國道公路警察局95年10月21日公警局交字第Z00000
    000號舉發違反道路交通管理事件通知單、臺灣高等法院被
    告前案紀錄表各1紙在卷可憑，故異議人飲用酒類後，於上
    開時、地駕駛自小客車，經員警測試檢定有酒精濃度超過規
    定標準，即吐氣所含酒精濃度高達每公升0.62毫克之事實，
    即堪認定。
  (三)又按95年2月5日生效之行政罰法第26條第1項規定：一行為
    同時觸犯刑事法律及違反行政法上義務規定者，依刑事法律
    處罰之。但其行為應處以其他種類行政罰或得沒入之物而未
    經法院宣告沒收者，亦得裁處之。究其立法目的，一行為同
    時觸犯刑事法律及違反行政法上義務規定時，由於刑罰與行
    政罰同屬對不法行為之制裁，而刑罰之懲罰作用較強，故依
    刑事法律處罰，即足資警惕時，實無一事二罰再處行政罰之
    必要，且刑事法律處罰，由法院依法定程序為之，較符合正
    當法律秩序，應予優先適用，但罰鍰以外之沒入或其他種類
    行政罰，因兼具維護公共秩序之作用，為達行政目的，行政
    機關仍得併予裁處。而緩起訴處分是否屬於行政罰法第26條
    第1項所規定之依刑事法律處罰？還是屬於同法條第2項規定
    之「不起訴處分」內涵之一？查：
  1.我國關於不起訴處分與緩起訴處分之規定，多見於刑事訴訟
    法，於該法法例之用語，均個別明列之，如刑事訴訟法第25
    5條第1項、第259條、第260條均屬之；易言之，在我國刑事
    訴訟法之體例上，並無將「不起訴處分」一詞包含「緩起訴
    處分」之情形。再依我國刑事訴訟法第253條之1規定，有關
    緩起訴處分，需具備(1)犯罪嫌疑充足，(2)斟酌刑法第五十七
    條所列事項，(3)為公共利益之維護，(4)以緩起訴為適當者（
    即適當性）等要件；尚與不起訴處分之要件有間；因之，倘
    認行政罰法第26條第2項規定之「不起訴處分」包含「緩起
    訴處分」之情形，是否已逾文義解釋之範圍，實有疑問。況
    關於緩起訴處分之要件、裁量之基準，與不起訴處分相較，
    均多有不同，至多應僅得視緩起訴處分為暫緩起訴之處分，
    而非不起訴處分。另行政罰法第26條第2項規定既未明文包
    含「緩起訴處分」之類型，而對於人民不利益之規定本不得
    任意加以擴張其適用，自不宜逕認行政罰法第26條第2項之
    規定於經緩起訴處分之情形亦有適用，始為允當，並符其立
    法理由。
  2.至於原處分機關雖執法務部95年5月25日法律字第095070039
    3號函所稱：行政罰法第26條第2項所稱「不起訴處分」包括
    「緩起訴處分」在內等語為其裁決罰鍰之依據，然基於前述
    理由，緩起訴處分與行政罰法第26條第2項列舉之不起訴處
    分等情形迥然有別，無從遽為比擬而為相同之處置，上開法
    務部函示見解自難引為論據。
  3.又對於酒後駕車，同一行為經交通裁決機關裁處罰鍰及吊扣
    駕照，復經檢察官為緩起訴並命向公益團體捐款者，該捐款
    部分係為履行檢察官為緩起訴處分命令，與受刑事處罰無異
    ，自不應再受行政裁罰，法院應撤銷交通裁決機關有關罰鍰
    部分之處分，並為該部分不罰之諭知，亦業據臺灣高等法院
    臺南分院於95年10月刑事庭庭務會議決議在案（參照臺灣高
    等法院臺南分院95年11月8日南分院洋文字第0950000678號
    函附該決議），且97年度高等法院暨所屬法院座談會亦同此
    見解。
  4.從而，緩起訴處分並非行政罰法第26條第2項所稱之「不起
    訴處分」內涵之一。
  (四)本件異議人飲用酒類，已達不能安全駕駛動力交通工具之程
    度，竟仍駕駛上開自用一般小客車上路之事實，業經臺灣臺
    南地方法院檢察署檢察官於95年11月22日以95年度偵字第15
    846號命異議人向公益團體支付50,000元而予以緩起訴處分
    在案，業經異議人陳稱在卷，並有臺灣高等法院被告前案紀
    錄表1份在卷可稽。從而，異議人酒後駕車之行為同時觸犯
    刑法及違反行政法上義務，並經檢察官緩起訴處分確定，揆
    諸前揭說明，已支付之緩起訴處分金部分自無從再適用行政
    罰之必要。而異議人已支付之緩起訴處分金已逾道路交通管
    理處罰條例第92條第3項所訂最低罰鍰基準規定，亦無同條
    例第35條第8項補繳罰鍰之問題。從而，異議人酒後駕車之
    行為同時觸犯刑法及違反行政法上義務，並經檢察官緩起訴
    處分確定，揆諸前揭說明，裁處罰鍰部分自無從再適用行政
    罰之必要。移送機關逕以異議人酒精濃度超過規定標準駕車
    ，對其裁處罰鍰49,500元，尚有未洽。
  (五)至於移送機關另對異議人為吊扣駕駛執照12個月之處分部分
    ，係罰鍰以外對於預防再犯之行政罰，乃為抑止酒後駕車之
    不法行為，維護道路交通用路權人之生命、身體之安全法益
    ，依行政罰法第26條第1項但書之規定，得裁處之，異議人
    就此所為之異議，並無理由。至於移送機關裁處異議人道安
    講習之處分部分，異議人並未聲明異議，並不在本件審理及
    撤銷之範圍內，況上開處分與吊扣駕駛執照之處分性質相同
    ，依前所述，得裁處之，附此敘明。
四、綜上所述，移送機關就異議人所為罰鍰49,500元部分之行政
    裁罰，即有未洽，應由本院撤銷之，並為異議人不罰之諭知
    ，以資適法。至於移送機關對異議人為吊扣駕駛執照12個月
    之處分部分，於法並無違誤，從而，此部分之異議並無理由
    ，應予駁回。
五、據上論結，依道路交通管理處罰條例第87條第2項、道路交
    通案件處理辦法第19條、第20條前段，裁定如主文。
中    華    民    國    98    年    10    月    29    日
                    交通法庭    法  官  陳淑勤
以上正本證明與原本無異。
如不服本裁定，應於送達後5日內，向本院提出抗告狀。
                                書記官  謝國欽
中    華    民    國    98    年    10    月    30    日


司法院資訊處製作；財團法人民間司法改革基金會備份。
